ACORDAO-COMPLETO-2411387

ACÓRDÃO 5935/2021 ATA 10/2021 - PRIMEIRA CÂMARA

VISTOS, relatados e discutidos estes autos de tomada de contas especial instaurada pelo Ministério do Turismo, em desfavor da senhora Glória Grazielle da Costa, ex-prefeita do município de Moita Bonita/SE, em razão da não comprovação da boa e regular aplicação de recursos públicos federais transferidos por força do convênio 0195/2009 (Siconv 703292) , tendo por objeto a realização do evento intitulado "Moita Folia 2009".
ACORDAM os ministros do Tribunal de Contas da União, reunidos em sessão da 1ª Câmara, diante das razões expostas pelo relator, em:
9.1. declarar revel a empresa Universal Produções & Eventos Artísticos Ltda. EPP, nos termos do art. 12, §3º, da Lei 8.443/1992, dando seguimento ao processo;
9.2. acatar as alegações de defesa presentadas pela Sra. Glória Grazielle da Costa
9.3. julgar, com fundamento no nos arts. 1º, I, 16, II, 18 e 23, II, da Lei 8.443/1992, c/c os arts. 1º, I, 208 e 214, II, do RI/TCU, regulares com ressalva as contas da Sra. Glória Grazielle da Costa e da empresa Universal Produções & Eventos Artísticos Ltda. EPP, em razão da contratação dos artistas por inexigibilidade de licitação e à ausência de indicação em separado, na nota fiscal, dos serviços específicos do plano de trabalho do convênio, dando-lhe quitação;
9.4. dar ciência desta decisão ao Ministério do Turismo e à responsável, informando que a presente deliberação, acompanhada do Relatório e do Voto que a fundamenta, está disponível para a consulta no endereço www.tcu.gov.br/acordaos, esclarecendo que, caso requerido, o TCU poderá fornecer sem custos as correspondentes cópias, de forma impressa;
9.5. arquivar o processo.

Tomada de contas especial instaurada em razão da não comprovação da boa e regular aplicação de recursos públicos federais transferidos por força de convênio, tendo por objeto a realização do evento intitulado Moita Folia 2009.

Primeira Câmara

Município de Moita Bonita/SE.

3. Responsáveis: Glória Grazielle da Costa (XXX.227.405-XX); Universal Produções & Eventos Artísticos Ltda (08.846.416/0001-37).

13.1. Ministros presentes: Walton Alencar Rodrigues (Presidente), Benjamin Zymler, Vital do Rêgo e Jorge Oliveira.
13.2. Ministro-Substituto presente: Weder de Oliveira (Relator).

WEDER DE OLIVEIRA

Trata-se de tomada de contas especial instaurada pelo Ministério do Turismo (MTur) , em desfavor da senhora Glória Grazielle da Costa, ex-prefeita do município de Moita Bonita/SE, em razão da não comprovação da boa e regular aplicação de recursos públicos federais transferidos por força do convênio 0195/2009 (Siconv 703292) , tendo por objeto a realização do evento intitulado "Moita Folia 2009".
Reproduzo, com ajuste de forma, a instrução do auditor da Secretaria de Controle Externo de Tomada de Contas Especial (SecexTCE) , (peça 52) , que contou com a anuência do diretor e do titular da secretaria (peças 53 e 54) .
"HISTÓRICO
2.	Para execução do objeto conveniado foram previstos R$ 105.500,00, sendo R$ 100.000,00 a serem transferidos pela concedente e R$ 5.000,00 correspondentes à contrapartida (peça 1, p. 44) . O montante foi repassado por meio da ordem bancária 2008OB800655, de 5/6/2009 (peça 1, p. 58) , creditada na conta corrente específica do convênio em 9/6/2009 (peça 8, p. 4) .
3.	O convênio vigeu incialmente no período de 6/5/2009 a 30/7/2009, tendo sido prorrogado até 29/8/2009, por meio de termo de apostilamento (peça 1, p. 119) , com prazo para prestação de contas até 29/8/2009.  
4.	Pelo ofício inserto na peça 1, p. 60, de 14/7/2009, a convenente encaminhou ao MTur a prestação de contas do ajuste em apreço.
5.	A análise das contas supra foi realizada pela Nota Técnica de Análise 72/2011 da Coordenação Extraordinária de Análise de Prestação de Contas do MTur (peça 1, p. 64-68) , na qual se concluiu que os elementos apresentados atendiam em parte os requisitos de elegibilidade do convênio e que a prestação de contas era passível de aprovação, desde que fossem enviados documentos pendentes de apresentação.
6.	Mediante o ofício que se encontra na peça 1, p. 69, a então prefeita encaminhou os elementos complementares à prestação de contas. 
7.	Na Nota Técnica de Reanálise 830/2012 (peça 1, p. 70-74) , que analisou os elementos mencionados acima, concluiu-se que não foram apresentados elementos suficientes que permitissem a emissão de parecer técnico conclusivo a respeito do cumprimento do objeto do convênio. Assim, diligenciou-se à concedente para apresentação de documentação complementar (peça 1, p. 75-76) .
8.	O prefeito sucessor e a Sr. Glória Grazielle da Costa, ex-prefeita, manifestaram-se por meio dos expedientes presentes na peça 1, p. 80-87, bem como encaminharam os documentos diligenciados. 
9.	Os novos elementos e as justificativas retromencionadas foram examinados na Nota Técnica de Análise Financeira 187/2013 e na Nota Técnica de Reanálise 474/2013 (peça 1, p. 92-101) , nas quais se reprovou a execução física e financeira do convênio, em face das seguintes ressalvas:
	        a) quanto à realização do evento (apresentação das atrações artísticas e locação do trio elétrico) , as fotografias apresentadas não ofereceram subsídio suficientes para análise e não foi possível visualizar a logomarca do MTur. Foram apresentadas páginas da Internet, contudo não se conseguiu acessar os links, pois estavam bloqueados. Como não foram encontradas notícias pós-evento na internet e não foram apresentados outros elementos comprobatórios da realização do evento, não foi possível concluir pela sua efetiva execução; e
	b) em relação à divulgação do evento, a convenente encaminhou imagens de outdoors, no entanto, as fotografias estavam datadas de antes do início da vigência do convênio. Assim, concluiu-se que foram realizadas despesas antes da vigência do ajuste, o que era vedado pela Cláusula Terceira, inciso II, letra 'n' do termo convenial. 
9.1.	Consta na aludida nota técnica que a convenente restituiu aos cofres do Ministério do Turismo, em 27/12/2012, o valor de R$ 7.196,51 (peça 11, p. 102) , referente à impugnação do pagamento da despesa do item 'contratação de empresas para divulgação do evento através de site na internet e veiculação de notícias e informações', quantia essa que deve ser abatida da dívida. 
10.	O município e a Sra. Glória Grazielle da Costa foram comunicados acerca da não aprovação das contas, bem como foram notificados a devolverem os valores impugnados (peça 1, p. 105-107 e 112) .
11.	Como não houve manifestação dos responsáveis supracitados, pela Nota Técnica de Reanálise Financeira 4/2014, manteve-se a reprovação das contas (peça 1, p. 108-110) .
12.	Esgotadas as medidas administrativas internas objetivando o ressarcimento dos valores transferidos por força do ajuste, deu-se prosseguimento à presente TCE, tendo sido emitido o relatório do tomador de contas (peça 1, p. 120-124) , no qual se concluiu pela imputação de débito a Sra. Glória Grazielle da Costa, no valor original de R$ 100.000,00. 
13.	Concluída a tomada de contas especial no âmbito do MTur, a Secretaria Federal de Controle Interno, com fundamento no seu relatório de auditoria (peça 1, p. 146-148) , certificou a irregularidade das contas (peça 1, p. 149-150) e a autoridade ministerial competente tomou conhecimento dos fatos, na forma regulamentar, determinando o encaminhamento das presentes contas a este Tribunal (peça 1, p. 158) .
14.	No âmbito deste Tribunal, preliminarmente, a Secex/SE diligenciou a Secretaria Executiva do Ministério do Turismo para que encaminhasse cópia de todos os documentos referentes ao convênio em apreço, uma vez que não haviam sido juntados aos presentes autos toda a documentação da prestação de contas apresentada pela convenente. Também se diligenciou ao Banco do Brasil para que enviasse cópia do extrato bancário da conta corrente aberta para movimentação dos recursos da avença (peça 4) .
15.	Em atendimento, o Banco do Brasil enviou os documentos que se encontram na peça 8. Já o Ministério do Turismo encaminhou os elementos que se encontram nas peças 9 a 11 dos autos.
16.	Após nova análise das diligências, a Secex/Se concluiu pela citação da Sra. Glória Grazielle da Costa para que apresentasse suas alegações de defesa ou recolhesse os valores impugnados (peças 13 e 14) . 
17.	Devidamente citada, a mencionada responsável, por meio de seus advogados constituídos nos autos (peça 18) , apresentou sua defesa pelo expediente que constitui a peça 19 dos autos.
18.	A partir da análise das defesas acima mencionadas, a Unidade Técnica (peças 20-22) propôs julgar irregulares as contas da Sra. Glória Grazielle da Costa, Prefeita do município de Moita Bonita-SE à época dos fatos, condenando-a ao débito original de R$ 100.000,00. Foi sugerida ainda a aplicação da multa prevista no art. 57 da Lei 8.443/1992.
19.	O MP/TCU divergiu parcialmente do encaminhamento proposto por esta Secex e propôs, em face das razões expostas no parecer que constitui a peça 23 dos autos, que as contas da responsável supra fossem julgadas irregulares, mas sem imputação de débito. 
20.	O Ministro Relator, por sua vez, pelo despacho à peça 17, observou que não foram carreados ao processo os elementos balizadores dos itens orçados pelo munícipio, objeto de análise pelo MTur e que serviram de base à aprovação do convênio em questão, embora as irregularidades ensejadoras desta TCE estivessem afetas, também, aos preços pagos às empresas/artistas contratados. 
21.	Em face da observação acima, o Relator restituiu os autos a Secex/SE visando à realização de diligência ao MTur para que encaminhasse as evidências e os documentos apresentados pela ASBT, na ocasião da proposição à celebração de convênio (incluindo os anexos da proposta 9646/2009 Siconv) , bem como os documentos e análises que serviram de suporte para aquele órgão afirmar/concluir que 'os custos indicados no projeto são condizentes com os praticados no mercado local, tendo por base as propostas anexadas ao sistema apresentadas e já atestadas', ou seja, que o valor a ser despendido para a contratação de cada atração artística (Banda Cheiro de Amor, R$ 50.000,00; e Beto Jamaica, R$ 29.500,00) era compatível com os preços praticados/observados no mercado local à época da celebração do convênio.
22.	Em atendimento à diligência, incialmente o MTur encaminhou os documentos que constituem as peças 28 a 30. Posteriormente, a resposta foi complementada por meio da documentação inserta na peça 31 dos autos.
23.	A Unidade Técnicas, após análise da referida diligência, entendeu que, apesar da afirmação contida no Parecer Técnico 98/2010 do MTur (peça 28, p. 6-9) , no sentido de que os custos do projeto eram condizentes com os praticados no mercado local, o MTur não realizou a devida análise de custos da proposta do Convênio 0195/2009 (Siconv 703292) . Dessa forma, não havendo elementos novos capazes de alterar o exame anterior dos presentes autos, conclui por ratificar a proposta de mérito constante na instrução acostada à peça 20 (peças 34, 35 e 36) .
24.	O MP/TCU divergiu da Secex/SE, tendo concluído que foi aferida indiretamente a execução física do evento, atestada a regularidade dos documentos comprobatórios da liquidação das despesas e, também, ausente algum indício de sobrepreço ou superfaturamento nos cachês, resulta legítimo considerar como ressalva nas contas os atos referentes à contratação dos artistas por inexigibilidade de licitação e à ausência de indicação em separado, na nota fiscal, dos serviços específicos do plano de trabalho do convênio 
25.	O Despacho do Relator (peça 38) , Ministro-Substituto Weder de Oliveira, entendeu que há fortes indícios de ocorrência de dano ao erário por superfaturamento e não, unicamente ou fortemente lastreado, pela falta de nexo decorrente de contratação direta calcada em 'carta de exclusividade' para evento certo.
26.	Dessa forma, ele concluiu que (peça 38, p. 10-11) :
55. No presente caso, não há elementos nos autos que demonstrem a afirmação de que os preços pagos à empresa Universal Produções & Eventos Artísticos Ltda. EPP correspondiam aos preços de mercado, como exigia a legislação de regência. 
2. Uma das justificativas para a inexigibilidade, ratificada pela Sra. Glória Grazielle da Costa, para a contratação da empresa Universal Produções & Eventos Artísticos Ltda. EPP, acostada à peça 29, p. 17 e 18, é a de que 'o preço proposto se encontra compatível por outros profissionais do setor, nesta época do ano'. Entretanto, compulsando os autos, não se encontra comprovação desta afirmação. 
56. Diante dessas considerações, a empresa Universal Produções & Eventos Artísticos Ltda. EPP, em solidariedade à Sra. Glória Grazielle da Costa, devem ser citados; a Sra. Glória, de forma complementar, pelos valores pagos constantes das notas fiscais emitidas, nos seguintes termos, considerando como data de débito aquela de transferência dos valores à empresa (peça 29, p. 96) :
'O débito é decorrente da não comprovação de que os artistas/bandas foram contratados por preços de mercado, exigência contida nos itens 'h' e 'i' da parte II da cláusula terceira do convênio MTur/ASBT 703292/2009, e art. 26, III, da Lei 8.666/1993'.
	Atração
	Valor (R$) 

	Banda Cheiro de Amor
	50.000,00

	Beto Jamaica
	29.500,00

	Total (R$) 
	79.500,00

27.	Assim, com o pronunciamento da unidade técnica (peça 42) foram realizadas as citações consoante despacho à peça 38, por meio das seguintes comunicações:
	Responsável
	Ofício/Edital
	Data
	Status
	peça

	Universal Produções & Eventos Artísticos Ltda. EPP
	0972/2018-TCU/SECEX-SE (peça 44) 
	25/10/2018
	'Mudou-se'
	48

	Glória Grazielle da Costa 
	0969/2018 TCU/SECEX-SE (peça 45) 
	25/10/2018
	Recebido
	46

	Universal Produções & Eventos Artísticos Ltda. EPP
	EDITAL 0026/2018-TCU/Secex-SE (peça 53) 
	3/12/2018
	Publicado
	57

28.	Transcorrido o prazo regimental para apresentação das alegações de defesa, a Universal Produções & Eventos Artísticos Ltda. EPP permaneceu silente, devendo ser considerado revel, nos termos do art. 12, §3º, da Lei 8.443/1992.
29.	A Sra. Glória Grazielle da Costa apresentou alegações de defesa à peça 47, a seguir analisadas.
EXAME TÉCNICO
30.	Preliminarmente, cumpre tecer breves considerações sobre a forma como são realizadas as comunicações processuais no TCU. A esse respeito, destacam-se o art. 179, do Regimento Interno do TCU (Resolução 155, de 4/12/2002) e o art. 4º, inciso III, § 1º, da Resolução TCU 170, de 30 de junho de 2004, in verbis:
Art. 179. A citação, a audiência ou a notificação, bem como a comunicação de diligência, far se-ão:
I - mediante ciência da parte, efetivada por servidor designado, por meio eletrônico, fac-símile, telegrama ou qualquer outra forma, desde que fique confirmada inequivocamente a entrega da comunicação ao destinatário;
II - mediante carta registrada, com aviso de recebimento que comprove a entrega no endereço do destinatário;
III - por edital publicado no Diário Oficial da União, quando o seu destinatário não for localizado
 (...) 
Art. 3º As comunicações serão dirigidas ao responsável, ou ao interessado, ou ao dirigente de órgão ou entidade, ou ao representante legal ou ao procurador constituído nos autos, com poderes expressos no mandato para esse fim, por meio de:
I - correio eletrônico, fac-símile ou telegrama;
II - servidor designado;
III - carta registrada, com aviso de recebimento;
IV - edital publicado no Diário Oficial da União, quando o seu destinatário não for localizado, nas hipóteses em que seja necessário o exercício de defesa'.
Art. 4º. Consideram-se entregues as comunicações:
I - efetivadas conforme disposto nos incisos I e II do artigo anterior, mediante confirmação da ciência do destinatário;
II - realizadas na forma prevista no inciso III do artigo anterior, com o retorno do aviso de recebimento, entregue comprovadamente no endereço do destinatário;
III - na data de publicação do edital no Diário Oficial da União, quando realizadas na forma prevista no inciso IV do artigo anterior.
§ 1º O endereço do destinatário deverá ser previamente confirmado mediante consulta aos sistemas disponíveis ao Tribunal ou a outros meios de informação, a qual deverá ser juntada ao respectivo processo.
 (...) 
31.	No caso vertente, a citação do responsável se deu por via editalícia, tendo em vista o insucesso nas tentativas de entrega das comunicações com base em pesquisas de endereços realizadas pelo TCU (peças 43, 50 e 51) . 
32.	Nos processos do TCU, a revelia não leva à presunção de que seriam verdadeiras todas as imputações levantadas contra os responsáveis, diferentemente do que ocorre no processo civil, em que a revelia do réu opera a presunção da verdade dos fatos narrados pelo autor. Dessa forma, a avaliação da responsabilidade do agente não pode prescindir da prova existente no processo ou para ele carreada. 
33.	Ao não apresentar sua defesa, o responsável deixou de produzir prova da regular aplicação dos recursos sob sua responsabilidade, em afronta às normas que impõem aos gestores públicos a obrigação legal de, sempre que demandados pelos órgãos de controle, apresentar os documentos que demonstrem a correta utilização das verbas públicas, a exemplo do contido no art. 93, do Decreto Lei 200/1967: 'Quem quer que utilize dinheiros públicos terá de justificar seu bom e regular emprego na conformidade das leis, regulamentos e normas emanadas das autoridades administrativas competentes.' 
34.	Mesmo as alegações de defesa não sendo apresentadas, considerando o princípio da verdade real que rege esta Corte, procurou-se buscar, em manifestações do responsável na fase interna desta Tomada de Contas Especial, se havia algum argumento que pudesse ser aproveitado a seu favor. 
35.	No entanto, a Universal Produções & Eventos Artísticos Ltda. EPP não se manifestou na fase interna, não havendo, assim, nenhum argumento que possa vir a ser analisado e posteriormente servir para afastar as irregularidades apontadas.
36.	Alegações de defesa da Sra. Glória Grazielle da Costa (peça 47) : 
36.1.	Inicialmente, a defesa apresenta um histórico visando demonstrar a regular execução do convênio, não se constatando qualquer mácula insanável que pudesse ensejar a desaprovação das contas, nem tampouco a devolução dos valores, sob pena de enriquecimento da Administração Pública Federal.
36.2.	A defesa entendeu que são acusações infundadas para devolver valores que foram efetivamente utilizados e comprovados com vasta documentação (Ofícios encaminhados à polícia, à Secretária de Estado da Comunicação Social, ao Banco do Estado de Sergipe, ao Corpo de Bombeiros, ao SAMU, ao Secretário de Segurança Pública e à Delegada de Polícia; declarações de autoridades; fotografias de outdoor com a logomarca do MTur à peça 43, p. 5-5, links com a publicidade do evento) .
36.3.	Enfatizou que não houve nenhuma prática irregular e/ou falhas na execução do convênio em apreço, devendo essa Egrégia Corte de Contas bater o martelo pela aprovação das contas, porquanto não houve qualquer tentativa de malversação de recursos públicos, nem desvio de finalidade.
37.4.	Citou que na Nota Técnica de Análise Financeira 187/2013/MTur e na Nota Técnica de Reanálise 474/2013/MTur não consta qualquer ressalva quanto à contratação dos artistas que se apresentaram no evento cultural 'Moita Folia 2009'.
37.5.	Frisou que a exigência no sentido de que deveria ser apresentada cópia do contrato de exclusividade dos artistas com o empresário contratado, registrado em cartório, não encontra guarida na legislação pátria, nem tampouco no Convênio 0195/2009, sendo risível a alegação do técnico da Secretaria de Controle Externo em Sergipe no sentido de que essa Corte de Contas teria se posicionado sobre a matéria através do Acórdão 35l/2015, uma vez que a avença fora celebrada em 2009, e o entendimento fora adotada apenas neste ano de 2015. Ademais, sustentou que, ainda que assim não fosse, a referida irregularidade não ensejaria a devolução dos valores conveniados.
38.	Em sequência a defesa adentrou na irregularidade ora questionada, por meio do Ofício 0969/2018 TCU/SECEX-SE (peça 45) : não comprovação de que os artistas/bandas foram contratados por preços de mercado, segundo as exigências da parte II da cláusula terceira, itens 'h' e 'i' do convênio firmado com o MTur e também do art. 26, III, da Lei 8.666/1993.
38.1.	A defesa informou que contratou o artista Beto Jamaica pelo valor de R$ 29 .500,00 e a Banda Cheiro de Amor por R$ 50.000,00 e ainda com recursos de patrocínio, também contratou os artistas Pedro Henrique e Gabriel (R$ 15.000,00) , e a banda Cavalo de Pau (R$ 28.000,00) , totalizando o valor de R$ 122.500,00 que por equívoco a empresa contratada, Universal Produções & Eventos Artísticos Ltda. EPP , o colocou em uma única nota fiscal, quando o correto seria emitido duas notas fiscais, a primeira no valor de R$ 79 .500,00 (recursos do convênio celebrado) e a segunda no valor de R$ 43.000,00 (patrocínio e/ou recursos próprios) .
38.2.	Relatou, contudo, que os cheques foram feitos de forma individualizada (peça 43, p. 11) e que não haveria prova do efetivo recebimento do cachê por parte dos artistas e bandas contratados, pois a municipalidade de Moita Bonita celebrou contrato com a empresa Universal Produções & Eventos Artísticos Ltda. EPP, a quem competiu promover o pagamento dos cachês 
38.3.	Defendeu que os valores pagos estavam de pleno acordo com o valor de mercado que se vislumbrava à época da contratação, conforme pesquisa na rede mundial de computadores, referente aos valores cobrados por artistas e bandas nos anos de 2009 a 2012, a seguir citadas (peça 43, p. 12-13) :
Nesse sentido, na reportagem 'Alguns cachês pagos pela prefeitura de Recife em Dezembro de 2010', juntada aos autos, tem-se, por exemplo, que foram pagos aos cantores Beto Barbosa o valor de R$ 40.000,00 (quarenta mil reais) , a Ivan Lins o valor de R$ 51.100,00 (cinquenta e um mil e cem reais) e a Martinho da Vila, R$ 79 .47 6,20 (setenta e nove mil, quatrocentos e setenta e seis reais e vinte centavos) . (peça 43, p. 20-23) 
Já na reportagem 'Nomes como Latino e Maga/ substituem bandas em casamentos e formaturas', também anexada a esta defesa, tem-se a informação de que em 2013, artistas como Latino, Grupo Molejo, Buchecha, banda Sambô, Naldo e Sidney Mogol cobravam, respectivamente, os valores de R$ 90.000,00 (noventa mil reais) , R$ 50.000,00 (cinquenta mil reais) , R$ 40.000,00 (quarenta mil reais) , R$ 100.000,00 (cem mil reais) , R$ 110.000,00 (cento e dez mil) e R$ 28.000,00 (vinte e oito mil reais) . (peça 43, p. 24-28) 
Outra matéria que se junta é a intitulada 'Cachês fora da realidade pagos pela prefeitura de Macau e Guamoré ganham as páginas nacionais', consta que em 2012 foi pago à Banda Cheiro de Amor, a mesma que tocou no Moita Folia 2009, o valor de R$ 215.000,00 (duzentos e quinze mil reais) . (peça 43, p. 29-32) 
38.4.	Assim, a defesa postulou pelo acatamento das presentes alegações de defesa, uma vez que para a realização do Moita Folia 2009, a Banda Cheiro de Amor recebeu R$ 50.000,00, valor compatível ao que bandas dessa envergadura cobravam à época e o Beto Jamaica recebeu R$ 29 .5000,00, valor também compatível aos que eram cobrados por artistas à época dos fatos.
39.	A defesa ressaltou, ainda, que:
39.1.	não houve dano ao Erário, os serviços artísticos foram efetivamente realizados e revertidos em prol da população, dentro dos valores compatíveis de mercado. Assim, seria irrazoável, face ao princípio do não enriquecimento ilícito, impor à defendente a devolução dos valores, acrescido de multa; 
39.2.	não há conduta ilícita da defendente que consoante fartamente demonstrado, seguiu todas as exigências inseridas no termo de Convênio 0915/2009;
39.3.	exceto irregularidades formais, como por exemplo, a emissão de notas fiscais contemplando outros serviços contratados, a defendente em nada contribuiu para as inverificáveis irregularidades vislumbradas pelos técnicos da SECEX-SE, não existindo a responsabilidade administrativa de natureza objetiva que se deseja a ela atribuir.
40.	Por fim, a defesa requereu:
a) O recebimento e conhecimento das presentes alegações de defesa, ofertadas com amparo no art. 5º, inciso L V da Lex Legum e art. 12, li, da Lei nº 8.443/92, além do querer do art. 202, li da Resolução nº 155/2002 (Regimento Interno do Tribunal de Contas da União) ;
b) Que sejam adunados aos autos os documentos que seguem em apenso a presente defesa processual, servindo, os mesmos, para análise e comprovação de tudo o que fora alegado nesta manifestação defensiva; 
e) Ao final, com arrimo nos argumentos adrede mencionados, roga a defendente, considerando-se os documentos e fundamentos desta defesa, que a presente Tomada de Contas Especial seja julgada improcedente, não incidindo, eis que impossível, qualquer obrigação de ressarcimento ou sanção administrativa em desfavor da postulante, promovendo-se a aprovação de suas contas, regularmente prestadas.
41.	Análise:
41.1.	Preliminarmente, destaca-se que o que se discute nesse momento nos autos é a não comprovação de que os artistas/bandas foram contratados por preços de mercado, exigência contida nos itens 'h' e 'i' da parte II da cláusula terceira do convênio MTur/ASBT 703292/2009, e art. 26, III, da Lei 8.666/1993.
41.2.	Conforme já destacado pelo ministro Relator nos autos, mediante o Despacho de peça 38, esse e outros processos dessa mesma temática assumiram novo entendimento a partir do Acórdão 1435/2017-TCU-Plenário, da relatoria do Ministro Vital do Rego. A partir de então, o Relator tem se manifestado no sentido de que o dano ao erário somente ocorrerá quando (i) o evento objeto do convênio não for executado; (ii) ou for caracterizado superfaturamento; ou (iii) não for demonstrado que os recursos públicos foram destinados ao pagamento do contratado (no caso, o profissional do setor artístico) . O modo de comprovação da 'exclusividade de representação', referida no art. 25, III, da Lei 8.666/1993, não deveria ser o ponto central da análise da ocorrência de dano ao erário.
42.3.	Dessa forma, para essas contratações diretas de profissional do setor artístico a atenção deveria ser direcionada à pertinência da escolha do profissional em relação à natureza e ao porte do evento e à razoabilidade do valor da contratação em relação ao mercado.
42.4.	Nos casos similares ao em análise, o dano, pressuposto para a constituição de uma TCE, deve restar caracterizado a partir do confronto do preço cobrado pelo artista/banda com os preços que o profissional (diretamente ou por intermédio de seu representante legal) praticara com outros demandantes, dado que a contratação de artistas tenha sido por inexigibilidade.
42.5.	Visando buscar evidências se a afirmação de que os preços propostos estavam de acordo com os preços de mercado, o Despacho à peça 24, determinou diligência ao MTur, contudo a resposta (peças 28 a 31) não logrou êxito em acrescentar aos autos elementos que demonstrem a afirmação de que os preços pagos à empresa Universal Produções & Eventos Artísticos Ltda. EPP correspondiam aos preços de mercado, como exigia a legislação de regência. A seguir trechos da respost
42.6.	Com isso, por uma ausência de documentos comprobatória, não restou alternativa senão a de realizar citação do convenente e da empresa contratada para justificar os preços praticados nas contratações. 
42.7.	No caso concreto, tendo em vista as pesquisas realizadas pela responsável (peça 43, p. 12-13) apontam para comparações pertinentes quanto ao estilo musical (Axé e pagode) e quanto ao fato de se tratar de artistas conhecidos nacionalmente, é possível concluir que existiu razoabilidade na contratação da Banda Cheiro de Amor, por R$ 50.000,00; e do Cantor Beto Jamaica, por R$ 29.500,00.
42.8.	Registra-se que em pesquisa à internet pode-se facilmente comprovar o alcance nacional dos artistas contratados à época do 'Moita Folia 2009'. Nesse contexto, seguem textos exemplificativos:
Em 2008 chega, às lojas, o disco Cheiro de Amor Acústico, que traz antigos sucessos e canções inéditas em versões acústicas, reavivando o repertório do grupo. Com o disco, foi realizado, também, o segundo DVD. Ambos ganharam disco de ouro.[10] O disco vendeu em torno de 30 mil cópias, colocando as canções 'Dias de Sol' e 'Pense em mim' em primeiro lugar nas rádios brasileiras,[14] fazendo, também, a faixa 'Chama da Paixão ' um dos grandes sucessos do carnaval de 2010 (https://pt.m.wikipedia.org/wiki/Cheiro_de_Amor) 
 (...) 
A banda Cheiro de Amor é uma das bandas de axé mais queridas do Brasil, e se você curte um bom axé sem dúvidas vai gostar muito do show dessa banda que é muito animada e arrasta multidões por onde passa. (http://www.imagensparawhats.com/agenda/shows-cheiro-de-amor/) 
 (...) 
segunda-feira, 12 de janeiro de 2009. Nova música de Beto Jamaica é a sensação das praias baianas 'Raladinha no Buzú' foi a música oficial das beiras de praias baianas. Inclusive, da Praia de Cabuçú que serve como uma espécie de termômetro musical antes do carnaval.A música é cantada pelo pagodeiro (https://showmassa.blogspot.com/2009/01/nova-msica-de-beto-jamaica-sensao-das.html) (...) 
Clique agora para baixar e ouvir grátis Beto Jamaica - Moita Bonita-Se 2009 - '' Relikias do Pagodão'' postado por Moraes27 em 28/07/2013, e que já está com 2.415 Downloads e 7.533 Plays! (https://www.suamusica.com.br/D1mas/beto-jamaica-moita-bonita-se-2009--relikias-do-pagodao) 
42.9.	Destaca-se, ainda, menção a cachê do show da Banda Cheiro de amor, em 2/1/2015, no valor de R$ 160.000,00 (https://ricandrevasconcelos.blogspot.com/2015/01/cheiro-de-amor-show-da-virada-no-farol.html ) :
Processo -20140190008687 
Ordem bancária - 2014OB25183 
Empresa - OXALÁ EMPREENDIMENTOS ARTISTÍCOS LTDA
NF-E 201465, 29.12.14 -  CHEIRO AMOR 31/12/14
Valor R$ 160.820,00
42.10.	Desse modo, não se vislumbra possível responsabilizar a convenente pela pratica de preço acima do mercado e consequentemente torna se invalido o raciocínio de dano ao erário
42.9.	Quanto às demais irregularidades tratadas nas instruções anteriores (contratação direta, sem a apresentação dos contratos de exclusividade com as atrações musicais; emissão de notas fiscais sem o detalhamento dos valores dos serviços prestados e prestação dos serviços de publicidade do evento em data anterior à celebração do ajuste) , corrobora-se com o entendimento do MP/TCU (peças 23 e37) de que elas não ensejam débito ao erário, uma vez que há 'evidências suficientes para comprovar tanto a execução do objeto ajustado quanto o nexo de causalidade entre as despesas realizadas nesse intento e os recursos federais repassados no âmbito da avença'.
42.10.	Transcreve-se a seguir trecho esclarecedor do MP/TCU (peça 37, p. 2) :
8.Nessa perspectiva, em sentido divergente da proposta da Unidade Técnica, não subsiste a ausência de nexo de causalidade entre as receitas do convênio e as despesas relacionadas com as apresentações musicais, a locação de trio elétrico e a divulgação do evento (parcial, pois houve devolução da parcela financeira não aplicada) . De fato, uma vez aferida a comprovação indireta da realização do evento por meio da documentação disponível nos autos, inclusive as fotografias com a logomarca do Ministério do Turismo (na linha das considerações anteriormente expostas a respeito, no item 7 da peça 23) , resta atendida a regularidade dos documentos comprobatórios da liquidação das despesas contidos na prestação de contas, em virtude da compatibilidade entre os resultados dos procedimentos de inexigibilidade de licitação para as apresentações artísticas e de licitação para a prestação dos serviços de infraestrutura, as respectivas contratações firmadas com as empresas Universal Produção & Eventos Artísticos Ltda. (representante das bandas musicais por meio de cartas de exclusividade; Contrato n.º 42/2009) e Girassol Produções e Eventos Ltda. (locação de trio elétrico, banheiros químicos, pessoal de apoio, camarote e iluminação; Contrato n.º 46/2009) , as notas fiscais emitidas pelas referidas beneficiárias dos pagamentos, nas quais também estão indicadas as contratações (a despeito da falha em não discriminar os serviços específicos do plano de trabalho do convênio) , e a movimentação financeira nos extratos bancários (peças 8, pp. 3/4; e 9, pp. 89/96, 99/101, 105/107, 111/117 e 203/215) .
9. Assim, aferida indiretamente a execução física do evento, atestada a regularidade dos documentos comprobatórios da liquidação das despesas e, também, ausente algum indício de sobrepreço ou superfaturamento nos cachês, resulta legítimo considerar como ressalva nas contas os atos referentes à contratação dos artistas por inexigibilidade de licitação e à ausência de indicação em separado, na nota fiscal, dos serviços específicos do plano de trabalho do convênio.
42.11.	Dessa forma, tendo em vista que as alegações de defesa apresentadas pela Sra. Glória Grazielle da Costa conseguiram elidir a irregularidade referente a não comprovação de que os artistas/bandas foram contratados por preços de mercado e, ainda, em consonância com a proposta do MP/TC sobre as irregularidades tratadas anteriormente nos autos, propõe-se que, com fundamento nos arts. 16, inciso II, 18 e 23, inciso II, da Lei n.º 8.443/92, as contas da Senhora Glória Grazielle da Costa sejam julgadas regulares com ressalvas, dando-se-lhe quitação.
CONCLUSÃO
43.	Em face da análise promovida nos itens 30 a 42, propõe-se:
43.1.	declarar a revelia da Universal Produções & Eventos Artísticos Ltda. EPP (CNPJ 08.846.416/0001-37) , nos termos do art. 12, §3º, da Lei 8.443/1992.
43.2.	acatar as alegações de defesa apresentadas pelo Sra. Sra. Glória Grazielle da Costa, uma vez que foram suficientes para sanear a irregularidade a ela atribuída de 'não comprovação de que os artistas/bandas foram contratados por preços de mercado, exigência contida nos itens 'h' e 'i' da parte II da cláusula terceira do convênio MTur/ASBT 703292/2009, e art. 26, III, da Lei 8.666/1993'. 
44.. 	Sendo as demais irregularidades tratadas anteriormente nos autos entendidas como de natureza formal (contratação direta, sem a apresentação dos contratos de exclusividade com as atrações musicais; emissão de notas fiscais sem o detalhamento dos valores dos serviços prestados e prestação dos serviços de publicidade do evento em data anterior à celebração do ajuste) suas contas devem, desde logo, ser julgadas regulares com ressalvas, nos termos dos arts. 1º, inciso I, 16, inciso II, 18 e 23, inciso II, da Lei 8.443/92. 
PROPOSTA DE ENCAMINHAMENTO:
45.	Ante o exposto, submetem-se os autos à consideração superior, propondo ao Tribunal:
	a) declarar a revelia da Universal Produções & Eventos Artísticos Ltda. EPP (CNPJ 08.846.416/0001-37) , nos termos do art. 12, §3º, da Lei 8.443/1992;
	b) acatar as alegações de defesa da Sra. Glória Grazielle da Costa (CPF XXX.227.405-XX) ;
	c) com fundamento nos arts. 1º, inciso I, 16, inciso II, 18 e 23, inciso II, da Lei 8.443/1992, c/c os arts. 1º, inciso I, 208 e 214, inciso II, do Regimento Interno, que sejam julgadas regulares com ressalva as contas da Sra. Glória Grazielle da Costa (CPF XXX.227.405-XX) ; ex-Prefeita de ex-Prefeita de Moita Bonita-SE (gestão 2005-2008 e 2009-2012) , dando-lhe quitação;
	d) enviar cópia do Acórdão que vier a ser proferido ao Ministério do Turismo e à responsável, para ciência, informando que a presente deliberação, acompanhada do Relatório e do Voto que a fundamenta, está disponível para a consulta no endereço www.tcu.gov.br/acordaos, além de esclarecer que, caso requerido, o TCU poderá fornecer sem custos as correspondentes cópias, de forma impressa."
O MP/TCU, representado pela procuradora-geral Cristina Machado da Costa e Silva, anuiu com o encaminhamento, nos seguintes termos (peça 62) 
" (...) Nesta oportunidade, examina-se eventual ocorrência de dano relativamente aos valores desembolsados para pagamento das bandas musicais que tocaram no evento, uma vez que as demais irregularidades, tanto as que ensejaram a instauração da TCE, como as que foram inicialmente apontadas na presente fase externa, já foram devidamente discutidas e sanadas em manifestações anteriores da Unidade Técnica (peças 3, 13, 20, 34 e 59) , deste Parquet (peças 23 e 37) e do eminente Relator (peças 24 e 38) .
3.	A questão remanescente foi objeto de considerações em despacho do Ministro Weder de Oliveira, que assim se pronunciou (peça 38, p. 9-10) :
46. Assim, nos casos similares ao em análise, o dano, pressuposto para a constituição de uma TCE, deve restar caracterizado a partir do confronto do preço cobrado pelo artista/banda com os preços que o profissional (diretamente ou por intermédio de seu representante legal) praticara com outros demandantes, dado que a contratação de artistas tenha sido por inexigibilidade.
47. Sendo o convenente um município, ou entidades privadas sem fins lucrativos (para convênios assinados antes de março/2008) , o preço deveria ser justificado, como exigido no art. 26, II da Lei 8.666/1993, o que só pode ser demonstrado por meio de pesquisa de preços de mercado nas mesmas condições à época da realização do evento.
 (...) 
49. Em todos os convênios (eventos turísticos concedidos pelo MTur) até agora analisados, a Coordenação-Geral de Análise de Projetos do MTur aprovou, por meio de pareceres técnicos, os itens dos planos de trabalho propostos, o que contou com a chancela da unidade jurídica do órgão ministerial inclusive quanto à análise dos custos dos eventos constantes do plano de trabalho apresentado. 
50. Em razão dessas aprovações tão semelhantes, como o aqui tratado, passei a determinar a realização de diligências ao MTur para que encaminhasse a documentação que deu suporte à afirmação de que os preços propostos estavam de acordo com os preços de mercado, dado que a presunção de veracidade dessa afirmação impunha e validava os raciocínios de não comprovação de ocorrência de dano ao erário. 
51. As respostas recebidas são no sentido de que não havia evidências ou documentações que demonstrassem ter havido análise de custos, desfazendo a presunção de que os preços constantes do plano de trabalho correspondiam aos preços de mercado praticados à época.
52. Em todos os casos, sendo convenente uma entidade privada ou um município e que os artistas tenham sido contratados por meio de inexigibilidade, não está presente, nos autos, comprovação de que os preços orçados pelas empresas representantes estavam em conformidade com os preços de mercado. Exigência tanto do art. 26 da Lei de Licitações, quanto do art. 46 da Portaria Interministerial 127/2008.  
53. Portanto, o que se tem são fortes indícios de ocorrência de dano ao erário por superfaturamento e não, unicamente ou fortemente lastreado, pela falta de nexo decorrente de contratação direta calcada em "carta de exclusividade" para evento certo. 
54. A reforçar esse raciocínio, em algumas situações, existe referência ou a comprovação de que os artistas receberam valor inferior ao transferido à empresa constituída como representante, o que corresponde a robusta evidência de que os reais valores cobrados por elas foram aqueles que efetivamente receberam, dado que a presunção de ser o valor proposto no plano de trabalho compatível com o preço de mercado foi elidida pelas respostas do MTur às diligências realizadas.
4.	A partir desse entendimento, foi determinada a realização de nova citação dos responsáveis - Senhora Glória Grazielle da Costa e empresa Universal Produções & Eventos Artísticos Ltda. -, atrelando-se o débito indicado aos valores pagos pelas apresentações artísticas ajustadas no convênio, em razão da não comprovação de que os artistas/bandas foram contratados por preços de mercado.
5.	Regularmente citados - a empresa, via edital -, somente a ex-prefeita apresentou alegações de defesa, as quais foram acatadas pela Unidade Técnica. Isso porque a responsável trouxe aos autos informações sobre os cachês cobrados por bandas de reconhecimento artístico semelhante àquelas contratadas para o evento em tela, a demonstrar a razoabilidade dos valores pagos pelas apresentações musicais ajustadas no Convênio n.º 0195/2009. Assim, propôs afastar o débito desta TCE e julgar regulares com ressalvas as contas da Senhora Glória Grazielle da Costa.
6.	Não obstante acompanharmos a proposta de encaminhamento da SecexTCE - para a qual sugere-se apenas acrescentar, em dispositivo à parte, que as mesmas conclusões de mérito devem ser aproveitadas e estendidas à empresa revel, nos termos do art. 161 do RITCU -, temos como devido adentrar a questão discutida nesta oportunidade, com vistas a explicitar o entendimento deste Parquet sobre tema sensível e recorrente em processos de mesma natureza que o ora examinado.
7.	Embora sejam muito pertinentes as considerações expostas pelo eminente Relator sobre a importância da aderência dos cachês pagos a artistas aos preços de mercado em convênios como o que ora se analisa, entendemos haver uma série de obstáculos à apuração de eventual superfaturamento nesses casos. Mesmo que na presente TCE a responsável tenha logrado êxito em demonstrar a razoabilidade dos valores contratados, na maioria das vezes, essa comprovação é de difícil alcance, por uma série de razões.
8.	Primeiramente, destaca-se que, antes do advento da Portaria MTur 153/2009 (6/10/2009) - como é o caso deste convênio -, não havia qualquer exigência de apresentação dos recibos emitidos pelos artistas/bandas para fins de prestação de contas dos recursos federais repassados, de modo que, a nosso ver, a sua ausência nos autos não pode levar à condenação em débito dos responsáveis sob tal fundamento - usualmente justificado por quebra do nexo causal -, e nem mesmo à aplicação de multa ao gestor, visto que inexistia a obrigação deste em fornecer ao concedente esse tipo de documento.
9.	Com a entrada em vigor do referido normativo, o MTur passou a exigir os comprovantes de pagamento às bandas, nos seguintes termos:
§2° O convenente deverá exigir do contratante dos artistas e/ou bandas e/ou grupos documento comprobatório do efetivo recebimento do cachê por parte dos mesmos, a ser apresentado no ato da prestação de contas.
10.	Em ajustes firmados após a citada regulamentação - que, registre-se novamente, não é o caso deste convênio -, na ausência da apresentação dos recibos, consideraríamos haver, no limite, irregularidade passível de aplicação de multa ao responsável, dado o descumprimento da norma, ainda que, a nosso ver, esse tipo de informação pertença ao campo da relação privada estabelecida entre a empresa intermediadora e o (s) artista (s) . Porém, em qualquer hipótese, o prejuízo só restaria configurado no caso de se ter acesso aos cachês recebidos, e neles fossem identificados valores menores que os repassados à empresa detentora das cartas de exclusividade, sem que existisse fundamentação em gastos extras incorridos. Isso porque a eventual diferença detectada caracterizar-se-ia pagamento de taxa de administração, o que é expressamente vedado em ajustes dessa natureza, determinando a obrigação de ressarcimento ao erário da parcela irregular.
11.	Nessa perspectiva, notadamente para os casos de convênios firmados antes da Portaria MTur 153/2009, o cumprimento da exigência contida no art. 26, III, da Lei n.º 8.666/1993, relativa à contratação a preços de mercado, dava-se pela aferição do concedente quanto aos valores propostos no Plano de Trabalho. Ainda que já tenha sido possível verificar que o MTur não realizava, de fato, essa avaliação, conforme registrado em despacho do eminente Ministro (peça 38, p. 10) , entendemos não ser possível imputar aos gestores, ou mesmo à empresa intermediadora, essa importante falha na forma de uma condenação em débito por eventual prejuízo de contratação antieconômica - ainda mais quando nem era exigida a apresentação de recibos dos cachês para a prestação de contas, sendo, portanto, desconhecida, pelos próprios convenentes, a informação dos valores efetivamente pagos aos artistas/bandas.
12.	Por fim, e não menos importante: além da necessidade de se sensibilizar com a imensa dificuldade de gestores conseguirem, após alguns anos, essa documentação probatória que é de posse particular das empresas intermediadoras - ao menos antes da citada portaria -, há que se ponderar que, para adentrar a discussão sobre os valores de cachês, pressupõe-se, ao menos, que foram realizadas as apresentações musicais - caso contrário, o débito teria como causa a inexecução do objeto. Isso significa que, em última instância, resta caracterizada a prestação do serviço, o que torna inadmissível a exigência de devolução dos recursos repassados em sua totalidade, pois restaria configurado o enriquecimento sem causa da Administração Pública.
13.	Assim, para não incorrer em afronta a esse princípio, é exigível a correta identificação do prejuízo em razão do superfaturamento nos valores dos cachês, o que, repisa-se, é tarefa bastante difícil, senão impossível, pela subjetividade que o exame envolve e, principalmente, pela ausência de parâmetros confiáveis de comparação, especialmente nos casos de bandas de pouco reconhecimento artístico. Nessa linha de investigação, consideramos ser praticamente inviável estabelecer o exato valor a ser ressarcido aos cofres públicos, restando, assim, prejudicada a identificação do débito.
14.	Portanto, mesmo que para este convênio a responsável tenha logrado justificar os valores pagos às bandas que tocaram no evento - inclusive, porque os artistas possuem um reconhecimento nacional que permite esse tipo de aferição com mais facilidade -, caso tal desfecho não fosse possível, consideraríamos prejudicado o exame de apuração do prejuízo. Seguiríamos, assim, com a mesma proposta ora sugerida pela Unidade Técnica, dada, a nosso ver, a impossibilidade de se apenar o gestor pela ausência de documentação que não era à época exigida, e tendo em vista, ainda, o consentimento do concedente quanto aos valores praticados.
15.	Ante o exposto, esta representante do Ministério Público manifesta-se de acordo com a proposta de encaminhamento indicada pela SecexTCE, para a qual sugere-se apenas acrescentar, em dispositivo à parte, que as mesmas conclusões de mérito devem ser aproveitadas e estendidas à empresa revel, nos termos do art. 161 do RITCU."
É o relatório.

8.1. Matheus Dantas Meira (3910/OAB-SE) e outros, representando Glória Grazielle da Costa.

Procuradora-Geral Cristina Machado da Costa e Silva e Subprocurador-Geral Paulo Soares Bugarin (manifestação oral).

TOMADA DE CONTAS ESPECIAL. CONVÊNIO. PROMOÇÃO DO TURISMO. EVENTO FESTIVO REGIONAL. AUSÊNCIA DE JUSTIFICATIVA DE PREÇO PARA CONTRATAÇÃO DE BANDAS. CITAÇÃO. COMPROVAÇÃO DE QUE OS PREÇOS PRATICADOS FORAM COMPATÍVEIS AOS DE MERCADO. ALEGAÇÕES DE DEFESA ACATADAS. CONTAS REGULARES COM RESSALVA. COMUNICAÇÕES.

TOMADA DE CONTAS ESPECIAL (TCE)

Secretaria de Controle Externo de Tomada de Contas Especial (Secex-TCE).

Trata-se de tomada de contas especial instaurada pelo Ministério do Turismo (MTur) , em desfavor da senhora Glória Grazielle da Costa, ex-prefeita do município de Moita Bonita/SE, em razão da não comprovação da boa e regular aplicação de recursos públicos federais transferidos por força do convênio 0195/2009 (Siconv 703292) , tendo por objeto a realização do evento intitulado "Moita Folia 2009".
O valor do convênio foi estabelecido em R$ 105.000,00, dos quais R$ 100.000,00 foram repassados pelo concedente, em 5/6/2009, e o restante, R$ 5.000,00, correspondeu à contrapartida da convenente. Vigência entre 6/5/2009 a 29/8/2009.
O plano de trabalho, além de infraestrutura, divulgação e trio elétrico, contemplava a realização dos seguintes shows:
	Atração
	Valor (R$) 
	Data da realização

	Banda Cheiro de Amor
	50.000,00
	9/5/2009

	Beto Jamaica
	29.500,00
	10/5/2009

	Total (R$) 
	79.500,00
	
Analisada a documentação encaminhada a título de prestação de contas e de "documentação complementar comprobatória da regular utilização dos recursos públicos aplicados no âmbito do convênio", o ministério não acatou os argumentos e nem a documentação apresentados pela senhora Glória Grazielle da Costa, tendo em vista (i) que "não foram encontradas notícias pós-evento na rede mundial de computadores e que não foram apresentados outros elementos comprobatórios da realização do objeto" e (ii) que a execução da divulgação por meio de outdoors "foi anterior até mesmo ao empenho [do valor do convênio], portanto sem garantia do recurso" (peça 1, pp. 95 a 101) .
Notificados, tanto o município quanto a ex-prefeita, da rejeição de suas justificativas, da reprovação da prestação de contas e da obrigação de recolherem o valor devido, mantiveram-se silentes, o que levou à instauração da presente tomada de contas especial.
O relatório final do tomador de contas conclui pela responsabilização exclusiva da senhora Glória Grazielle da Costa, pela reprovação de suas contas e pela imputação do débito de R$ 100.000,00, em valor original.
Neste Tribunal, a senhora ex-prefeita foi regularmente citada, nos seguintes termos (peça 16) :
"a não elisão das ressalvas constantes da Nota Técnica de Análise Financeira 187/2013 e na Nota Técnica de Reanálise 474/2013, ambas da Coordenação Geral de Monitoramento, Fiscalização e Avaliação de Convênios do Ministério do Turismo, quais sejam:
a.1) quanto à realização do evento (apresentação das atrações artísticas e locação do trio elétrico) , as fotografias apresentadas não ofereceram subsídio suficientes para análise. Também não foi possível visualizar a logomarca do MTur no evento. Foram apresentadas páginas da internet, contudo não se conseguiu acessar os links, pois estavam bloqueados. Como não foram encontradas notícias pós-evento na internet e não foram apresentados outros elementos comprobatórios da realização do objeto pactuado, não foi possível concluir pela sua efetiva execução;
a.2) em relação a divulgação do evento, encaminharam-se imagens de outdoors, no entanto, as fotografias estavam com datas de antes do início da vigência do convênio. Assim, inferiu-se que foram realizadas despesas antes da vigência do ajuste, em desacordo com o previsto na Cláusula Terceira, inciso II, letra 'n', do termo convenial;
b) ausência dos contratos de exclusividade, devidamente registrados em cartório, firmados entre a empresa Universal Produções & Eventos Artísticos Ltda. EPP. e as atrações artísticas contratadas para realização do evento intitulado "Moita Folia 2009", uma vez que a jurisprudência do Tribunal de Contas da União é no sentido de que, quando da contratação de artistas consagrados, enquadrados na hipótese de inexigibilidade prevista no art. 25, inciso III, da Lei 8.666/1993, mediante intermediários ou representantes, deve ser apresentada cópia do contrato de exclusividade dos artistas com o empresário contratado, registrado em cartório, que difere da autorização que confere exclusividade apenas para os dias correspondentes à apresentação dos artistas e restrita à localidade do evento (Acórdão 96/2008-TCU-Plenário) ;
c) ausência de nexo causal entre as despesas supostamente efetuadas e a efetiva aplicação dos recursos federais transferidos ao munícipio, haja vista que foi pago à Universal Produções & Eventos Artísticos Ltda. EPP. o valor de R$ 79.500,00, referente à contratação de atrações artísticas, entretanto a nota fiscal que deu suporte a esse pagamento é no valor de R$ 122.500,00. Soma-se a isso o fato de não terem sido apresentados documentos comprobatórios do efetivo recebimento do cachê por parte dos artistas e bandas contratados. O mesmo ocorreu com o pagamento realizado à empresa Girassol Produções & Eventos Ltda., relativo à contratação de trio elétrico, sendo que supostamente foi pago com recursos do convênio o valor de R$ 15.000,00, mas o valor da nota fiscal correspondente a despesa é de R$ 49.400,00."
A responsável apresentou suas alegações (peça 19) , as quais não foram acolhidas, em primeira instrução (peça 20) , pela então Secex-SE, que propôs a irregularidade das contas, condenação em débito e aplicação de multa do art. 57 da Lei 8.443/1992.
Em seu parecer (peça 23) , o MP/TCU, representado pela subprocuradora-geral Cristina Machado da Costa e Silva, sustentou que havia "evidências suficientes para comprovar tanto a execução do objeto ajustado quanto o nexo de causalidade entre as despesas realizadas nesse intento e os recursos federais repassados no âmbito da avença", o que afasta as irregularidades atribuídas à responsável, "exceto quanto à contratação da empresa Universal Produções & Eventos Artísticos Ltda., por inexigibilidade de licitação sem o amparo na documentação devida".
Propondo ao fim, em linha parcialmente divergente à da unidade instrutiva, que as contas especiais da Senhora Glória Grazielle da Costa sejam julgadas irregulares, sem imputação de débito, com fundamento no art. 16, inciso III, alínea "b", da Lei n.º 8.443/1992, aplicando-lhe a multa prevista no inciso I do art. 58 da mencionada Lei.
À época, por entender que poderia estar caracterizado superfaturamento, em razão das informações constantes do parecer técnico que aprovou o convênio, determinei a realização de diligência junto ao MTur para obtenção dos documentos atinentes à pesquisa de mercado a fim de adequar os preços propostos (peça 24) .
A Secex-SE, em análise da resposta à diligência ao MTur, propondo a manutenção do mérito esposado em sua instrução anterior, assim concluiu:
"36. Tendo sido realizada a diligência determinada por meio do despacho à peça 24, restou evidenciado que, apesar da afirmação contida no Parecer Técnico 98/2010 do MTur (peça 28, p. 6-9) , no sentido de que os custos do projeto eram condizentes com os praticados no mercado local, o MTur não realizou a devida análise de custos da proposta do Convênio 0195/2009 (Siconv 703292) . 
37. Nada obstante a constatação supra, com base no Acórdão 2235/2014-TCU-Plenário (TC Processo 028.227/2011-5, da relatoria do Ministro Benjamin Zymler) , deixa-se de propor apenação dos técnicos do MTur responsáveis pelo referido parecer. 
38. Ademais, não havendo elementos novos aos autos capazes de alterar o exame anterior dos presentes autos, conclui-se por ratificar a proposta de mérito constante na instrução precedente (peça 20) , no sentido de julgar irregulares as contas da Sra. Glória Grazielle da Costa, condenando-a ao pagamento da quantia de R$ 100.000,00, referente ao valor integral dos recursos transferidos por força do convênio em apreço, bem como pela aplicação da multa prevista no art. 57 da Lei 8.442/1993".
Em segunda manifestação, já sob o novel entendimento adotado a partir da resposta à consulta formulada pelo MTur (TC-Processo 022.552/2016-2, Acórdão 1435/2017-TCU-Plenário) , o MP/TCU concluiu que "aferida indiretamente a execução física do evento, atestada a regularidade dos documentos comprobatórios da liquidação das despesas e, também, ausente algum indício de sobrepreço ou superfaturamento nos cachês, resulta legítimo considerar como ressalva nas contas os atos referentes à contratação dos artistas por inexigibilidade de licitação e à ausência de indicação em separado, na nota fiscal, dos serviços específicos do plano de trabalho do convênio" (peça 37) 
Assim, propôs "com fundamento nos arts. 16, inciso II, 18 e 23, inciso II, da Lei n.º 8.443/92, sejam julgadas regulares com ressalvas as contas da Senhora Glória Grazielle da Costa, dando-se-lhe quitação".
Como em tantos outros casos relativos ao objeto de convênio aqui tratado caso, entendi que não havia elementos nos autos que demonstrassem a afirmação de que os preços pagos à empresa Universal Produções & Eventos Artísticos Ltda. EPP correspondiam aos preços de mercado, como exigia a legislação de regência (exigido no art. 26, II da Lei 8.666/1993) .
Uma das justificativas para a inexigibilidade, ratificada pela Sra. Glória Grazielle da Costa, para a contratação da empresa Universal Produções & Eventos Artísticos Ltda. EPP, acostada à peça 29, p. 17 e 18, foi a de que "o preço proposto se encontra compatível por outros profissionais do setor, nesta época do ano". Entretanto, compulsando os autos, não se encontrou comprovação desta afirmação. 
Assim, determinei a citação da empresa Universal Produções & Eventos Artísticos Ltda. EPP, e da Sra. Glória Grazielle da Costa, nos seguintes termos (peça 38) : 
"O débito é decorrente da não comprovação de que os artistas/bandas foram contratados por preços de mercado, exigência contida nos itens 'h' e 'i' da parte II da cláusula terceira do convênio MTur/ASBT 703292/2009, e art. 26, III, da Lei 8.666/1993".
II
Nesse momento, analisam-se as alegações apresentadas pela ex-prefeita. A empresa intermediária manteve-se silente.
A Secretaria de Controle Externo de Tomada de Contas Especial (Secex-TCE) , atual unidade responsável pela instrução processual, no que concerne à irregularidade perquirida, destacou que a responsável (peça 59) :
"38.3 Defendeu que os valores pagos estavam de pleno acordo com o valor de mercado que se vislumbrava à época da contratação, conforme pesquisa na rede mundial de computadores, referente aos valores cobrados por artistas e bandas nos anos de 2009 a 2012, a seguir citadas (peça 43, p. 12-13) :
Nesse sentido, na reportagem 'Alguns cachês pagos pela prefeitura de Recife em Dezembro de 2010', juntada aos autos, tem-se, por exemplo, que foram pagos aos cantores Beto Barbosa o valor de R$ 40.000,00 (quarenta mil reais) , a Ivan Lins o valor de R$ 51.100,00 (cinquenta e um mil e cem reais) e a Martinho da Vila, R$ 79.476,20 (setenta e nove mil, quatrocentos e setenta e seis reais e vinte centavos) . (peça 43, p. 20-23) 
Já na reportagem 'Nomes como Latino e Maga/ substituem bandas em casamentos e formaturas', também anexada a esta defesa, tem-se a informação de que em 2013, artistas como Latino, Grupo Molejo, Buchecha, banda Sambô, Naldo e Sidney Mogol cobravam, respectivamente, os valores de R$ 90.000,00 (noventa mil reais) , R$ 50.000,00 (cinquenta mil reais) , R$ 40.000,00 (quarenta mil reais) , R$ 100.000,00 (cem mil reais) , R$ 110.000,00 (cento e dez mil) e R$ 28.000,00 (vinte e oito mil reais) . (peça 43, p. 24-28) 
Outra matéria que se junta é a intitulada 'Cachês fora da realidade pagos pela prefeitura de Macau e Guamoré ganham as páginas nacionais', consta que em 2012 foi pago à Banda Cheiro de Amor, a mesma que tocou no Moita Folia 2009, o valor de R$ 215.000,00 (duzentos e quinze mil reais) . (peça 43, p. 29-32) "
Para a Secex-TCE, ao encaminhar nova documentação, a responsável teve sucesso em demonstrar que os preços praticados estavam de acordo com os praticados à época:
"42.7 No caso concreto, tendo em vista as pesquisas realizadas pela responsável (peça 43, p. 12-13) apontam para comparações pertinentes quanto ao estilo musical (Axé e pagode) e quanto ao fato de se tratar de artistas conhecidos nacionalmente, é possível concluir que existiu razoabilidade na contratação da Banda Cheiro de Amor, por R$ 50.000,00; e do Cantor Beto Jamaica, por R$ 29.500,00."
Assim, por entender que o objeto foi executado, são regulares os documentos de despesa e inexiste indícios de sobrepreço ou de superfaturamento, pugna pelo acatamento das alegações e que "resulta legítimo considerar como ressalva nas contas os atos referentes à contratação dos artistas por inexigibilidade de licitação e à ausência de indicação em separado, na nota fiscal, dos serviços específicos do plano de trabalho do convênio."
O MP/TCU, representado pela procuradora-geral Cristina Machado da Costa e Silva, anuiu com o encaminhamento, sugerindo "acrescentar, em dispositivo à parte, que as mesmas conclusões de mérito devem ser aproveitadas e estendidas à empresa revel, nos termos do art. 161 do RITCU" (peça 62) .
Acolho as propostas coincidentes.
A Sra. Glória Grazielle da Costa, em atendimento à citação, carreou informações suficientes para a comprovação de que os preços pagos às bandas contratadas para a festividade "Moita Folia 2009" eram compatíveis com os praticados no mercado à época (peça 47) . Tal compatibilidade foi devidamente demonstrada pela Secex-TCE, em análise às alegações de defesa enviadas.
Portanto, considerando que as demais falhas remanescentes não possuem o condão de causar danos ao erário, as contas da ex-prefeita devem ser julgadas regulares com ressalva, conclusão à qual, como sugerido pelo MP/TCU, deve ser estendida à empresa revel.
Diante do exposto, manifesto-me pela aprovação do acórdão que ora submeto à apreciação deste Colegiado.
TCU, Sala das Sessões Ministro Luciano Brandão Alves de Souza, em 6 de abril de 2021.
Weder de Oliveira 
Relator